【裁判字號】    98,訴,144
【裁判日期】    980416
【裁判案由】    違反選舉罷免法
【裁判全文】
臺灣臺北地方法院刑事判決               98年度訴字第144號
公  訴  人  臺灣臺北地方法院檢察署檢察官
被      告  丙○○
            己○○○
上列被告等因違反選舉罷免法案件，經檢察官提起公訴（九十六
年度偵續字第七五一號），本院判決如下：
    主  文
丙○○、己○○○均無罪。
    理  由
一、公訴意旨略以：被告丙○○與告訴人丁○○同為第十屆村里
    長選舉臺北市文山區興家里候選人，丙○○意圖使丁○○不
    當選，未經查證即於(一)民國九十五年十一月二十九日上午十
    時許，與被告己○○○基於犯意聯絡，由己○○○以新臺幣
    （下同）八百元之代價，僱請無犯意聯絡之劉鎧銘，在臺北
    市○○區○○里○○路○段二○七巷內，散發丙○○製作上
    載有「丁○○里長笑面Ａ錢、興家里民被騙四年」、「偽造
    文書、貪污、Ａ錢」等不實事項之文宣，足以生損害於丁○○；(二)丙○○另基於意圖使丁○○不當選之接續犯意，自九
    十五年十二月二日起至同年月二十六日止，在興家里散發載
    有如附表所示內容之文宣，足以生損害於丁○○及是次選舉
    之純淨。因認被告丙○○、己○○○均涉犯公職人員選舉罷
    免法第一百零四條之罪嫌等語。
二、按犯罪事實應依證據認定之，無證據不得認定犯罪事實；又
    不能證明被告犯罪者，應諭知無罪之判決，刑事訴訟法第一
    百五十四條第二項、第三百零一條第一項前段分別定有明文
    。而刑事訴訟法上所謂認定犯罪事實之證據，係指足以認定
    被告確有犯罪行為之積極證據而言，該項證據自須適合於被
    告犯罪事實認定，始得採為斷罪資料；又事實之認定，應憑
    證據，如未能發現相當證據，或證據不足以證明，自不能以
    推測或擬制之方法，以為裁判基礎；且認定犯罪事實所憑之
    證據，雖不以直接證據為限，間接證據亦包括在內；然而在
    訴訟上用以證明事實之證據，須於通常一般之人均不致於有
    所懷疑，而得確信其為真實之程度者，始得據以為有罪之認
    定，倘其證明尚未達到此一程度，而有合理之懷疑性存在，
    致使無從為有罪之確信時，即應為無罪之判決，此分別有最
    高法院二十九年上字第三一○五號、四十年臺上字第八六號
    、七十六年臺上字第四九八六號判例可資參照。次按刑法第
    三百十條第三項前段以對誹謗之事，能證明其為真實者不罰
    ，係針對言論內容與事實相符者之保障，並藉以限定刑罰權
    之範圍，非謂指摘或傳述誹謗事項之行為人，必須自行證明
    其言論內容確屬真實，始能免於刑責。惟行為人雖不能證明
    言論內容為真實，但依其所提證據資料，認為行為人有相當
    理由確信其為真實者，即不能以誹謗罪之刑責相繩，此有司
    法院大法官會議著有釋字第五○九號解釋可參。另按公職人
    員選舉罷免法第一百零四條之意圖使候選人當選或不當選罪
    ，係以行為人在主觀上有使候選人當選或不當選之犯意，在
    客觀上有以文字、圖畫、錄音、錄影、演講或他法，散布謠
    言或傳播不實之事，足以生損害於公眾或他人者，為構成要
    件。所謂「謠言」或「不實之事」，係指該「捏造之語」或
    「虛構之事」，其內容出於故意虛捏者而言，倘有合理之懷
    疑，致誤認有此事實而為散布或傳播時，因欠缺犯罪之故意
    ，仍不成立本罪（最高法院九十七年度臺上字第六七二七號
    判決意旨參照）。因此，行為人自須具有散布不實事項而使
    他人不當選之意圖，且本於「實質之惡意」散布捏造之語或
    虛構之事，始克該當於該條之罪責。倘該行為人合理確信其
    所散布或傳播之事實為真實，或對於傳播之言論所提出之出
    處並非無據或出於虛構，則縱行為人未經確切查證，亦難率
    認行為人有傳播不實之事之故意，而逕以該罪相繩。
三、本件公訴人認被告丙○○、己○○○涉犯公職人員選舉罷免
    法第一百零四條之罪嫌，無非係以證人即告訴人丁○○之指
    訴（選偵卷第二八頁至第三四頁、第一七○頁至第一七四頁
    、第二○三頁至第二○六頁，偵續卷第二十頁至第二一頁、
    第三三頁至第三六頁參照）、證人陳王秀月、劉美香、孫劉
    彩華、胡雅如之證詞（偵續卷第三九頁至第四四頁參照）、
    選舉文宣十六紙（選偵卷第七三頁至第八七頁參照）、張貼
    文宣現場照片四張（選偵卷第六二頁至第六三頁參照）及被
    告丙○○、己○○○（被告丙○○部分，選偵卷第二八頁至
    第三四頁、第一七○頁至第一七四頁參照；被告己○○○部
    分，選偵卷第二八頁至第三四頁，第一七○頁至第一七四頁
    參照）之供述等件資為論據。
四、證據能力之認定：
    按被告以外之人於審判外之言詞或書面陳述，除法律有規定
    者外，不得作為證據；又被告以外之人於審判外之陳述，雖
    不符同法第一百五十九條之一至第一百五十九條之四之規定
    ，而經當事人於審判程序同意作為證據，法院審酌該言詞陳
    述或書面陳述作成時之情況，認為適當者，亦得為證據。當
    事人、代理人或辯護人於法院調查證據時，知有第一百五十
    九條第一項不得為證據之情形，而未於言詞辯論終結前聲明
    異議者，視為有前項之同意，刑事訴訟法第一百五十九條第
    一項、第一百五十九條之五分別定有明文。查本案以下所引
    用之各項證據方法，因公訴人及被告丙○○、己○○○於本
    院準備程序及審判期日中均未予爭執其證據能力，且迄至言
    詞辯論終結前亦未再聲明異議（本院九十八年四月二日審判
    筆錄參照），本院審酌該等言詞或書面陳述作成時之情況，
    並無不宜作為證據之情事，依刑事訴訟法第一百五十九條之
    五之規定，自得作為證據，合先敘明。
五、被告之辯解：
    被告丙○○固坦承確實有於上開時、地製作及散發文宣之事
    實，被告己○○○亦坦承確實有受被告丙○○委託，雇用劉
    鎧銘散發文宣之事實，惟均堅決否認有何違反公職人員選舉
    罷免法之犯行，被告丙○○辯稱：我是根據事實散發，且均
    有經過查證等語；被告己○○○則辯稱：我只是拿錢工作，
    我沒有仔細去看傳單內容，不曉得上面寫什麼等語。
六、經查：
  (一)載有如附表編號二至編號十四所示內容之文宣（選偵卷第七
    四頁至第八六頁參照），均係由被告丙○○製作後委請他人
    於興家里散發；而載有上開理由一之(一)所示內容之文宣（選
    偵卷第七三頁參照）及如附表編號一所示內容之文宣（選偵
    卷第八七頁參照），雖非被告丙○○所製作，然載有上開理
    由一之(一)所示內容之文宣係由被告丙○○委請被告己○○○
    雇用劉鎧銘散發，載有如附表編號一所示內容之文宣則係由
    被告丙○○委請他人於興家里散發之事實，業據證人即告訴
    人丁○○指訴綦詳，且亦為被告丙○○、己○○○所是認，
    首堪認定。
  (二)細鐸上揭被告丙○○委請被告己○○○及他人所散發之文宣
    ，其內容計可分為：(一)丁○○偽造巡守隊義工、固定留守里
    辦公處人員及里內清掃環保義工簽名請領費用部分（下稱偽
    造文書部分）、(二)丁○○擔任義警領取值勤費部分（下稱義
    警部分）及(三)丁○○疑似收錢任由愛滋病患住進興家里部分
    （下稱愛滋病患部分）三大部分。茲就上開三大部分分敘如
    下：
  1.偽造文書部分：
  (1)證人即告訴人丁○○於九十七年十一月十八日偵訊及本院九
    十八年四月二日審理時證稱：關於巡守隊值勤義工部分，選
    偵卷第三八頁至第五一頁之請領費用表是由我統一造冊向區
    公所請領費用的，上面請領人簽名欄約有三分之一是我代簽
    的，但是請領下來的費用沒有發給巡守隊義工，這是因為每
    年開巡守隊會議時都有決議，巡守隊義工為不領錢的純志工
    ，請領下來的費用全數編入公基金，用來支付購買巡邏用手
    電筒的電池、影印巡守隊員值勤表及年度聚餐等雜項支出，
    且也有授權由我代理巡守隊義工簽名。關於固定留守里辦公
    處人員部分，選偵卷第五二頁至第五九頁之請領費用表是由
    里幹事製作後拿給我的，上面請領人簽名欄也約有三分之一
    是我代簽的。這是因為里幹事總是等到下個月初才會拿給我
    ，又要求在二、三天內簽完送區公所報市政府，時間很趕，
    所以曾由固定留守人員即鄰長們決議，授權我可以代簽。這
    部分有只有從九十二年三月至十二月共計十個月，費用是每
    人每月新臺幣（下同）二百元，實際上均有發給固定留守人
    員。至於里內清掃環保志工部分，九十二年第一次實行時是
    每人發現金一百元，之後各次則是不發現金，改發便當、飲
    料、毛巾。掃地時我們有另外造冊讓志工簽名，事後要核銷
    費用時，區公所會另外發選偵卷第六十頁至第六一頁之請領
    清冊格式，由於要再召集志工來簽名有實際上的困難，所以
    在掃地時我就會告訴志工，之後造冊時將由我替志工簽名，
    故選偵卷第六十頁至第六一頁的請領費用表上請領人簽名欄
    也有約三分之一是我代簽的。我代簽名時，沒有寫丁○○代
    簽等文字，而是用不同的筆跡，直接代簽志工的名字，我認
    為我已經過他們同意，這樣簽名即足以代表他們等語（偵續
    卷第三三頁第三六頁及本院當日審判筆錄參照）。
  (2)證人甲○則於九十六年三月八日偵訊及本院九十八年四月二
    日審理時證稱：我在九十二年間，曾擔任過巡守隊值勤義工
    ，也曾擔任里內清掃環保志工。我擔任巡守隊值勤義工期間
    ，不曾請領任何費用，但是里辦公室通常會在農曆年後舉辦
    春酒，慰問巡守隊員。至於里內清掃環保志工部分，我沒有
    領過錢，但是有拿過便當、飲料、打掃用具等。我記得我只
    有簽過一份請領清冊，但是我已經無法確認選偵卷第四二頁
    、第四九頁及第六十頁的三份請領清冊上之簽名，哪一份才
    是我簽的。在里長選舉期間，己○○○曾經拿這些請領清冊
    向我查證是否是我親簽，但是因為請領清冊上面沒有發文字
    號，也沒有造冊時間，所以我有跟她說請領清冊不實，但我
    沒有跟她提到我曾經領過便當、飲料的事等語屬實（選偵卷
    第二○三頁至第二○七頁及本院當日審判筆錄參照）。
  (3)證人乙○○○於本院九十八年四月二日審理時證稱：我是興
    家里十七鄰的鄰長，在我當鄰長的第一年，大概是六年前的
    過年時，丁○○曾經告訴我每月到里辦公室值班有錢可以領
    ，我有領到錢，但是金額忘記了。當時里長有叫我簽名，但
    因為我抱小孩不方便，就請里長幫我簽。在里長選舉期間，
    丙○○曾請己○○○拿選偵卷第五三頁、第五七頁的簽名來
    向我確認是否是我親簽，因為這不是我的簽名，所以我當時
    就告訴他這不是我簽的，我沒有告訴己○○○我有授權丁○○簽名的事，因為他沒有問這麼多等語（本院當日審判筆錄
    參照）。
  (4)由上揭證人丁○○之證詞，以及選偵卷第三八頁至第六一頁
    之請領費用表上簽名可知，丁○○於代理巡守隊值勤義工、
    固定留守里辦公處人員及里內清掃環保志工簽名時，均未以
    「丁○○代」等字樣表示代理之意，而係由其逕簽該等人員
    之名，是由各該簽名外觀判之，尚無從使人一望即知該簽名
    係由丁○○代簽之事實。而由上揭證人甲○、乙○○○之證
    詞，以及選偵卷第三八頁至第六一頁之請領費用表下方多數
    書寫有「否」、「否認」等文字觀之，可知被告丙○○對於
    各該請領費用表是否確經本人親領、親簽乙事產生合理之懷
    疑時，確曾委請被告己○○○向渠等為相當程度之查證無訛
    。雖被告丙○○、己○○○並未追根究底就是否曾授權他人
    代簽、是否曾經決議將經費撥入公基金統籌運用等細節仔細
    盤問，惟揆諸上揭說明，其既係基於合理之懷疑，且已經初
    步查證，縱其因查證過程之粗糙而對事實有所誤認，亦難率
    認其等有何傳播不實之事之故意。
  (5)至證人陳王秀月、劉美香、孫劉彩華及胡雅如之證詞，均僅
    能用以證明巡守隊值勤義工、里辦公處留守人員及里內清掃
    環保義工請領經費之過程及實際運用情形，而被告丙○○、
    己○○○不具主觀上犯意已如上述，是自難以渠等之證詞，
    遽為不利於被告丙○○、己○○○之認定。
  2.義警部分：
  (1)證人丁○○於本院九十八年四月二日審理時證稱：我是文山
    區興隆義警分隊的隊員，一直擔任到九十六年才辭職。在初
    擔任義警時，我就交了一個木頭印章給班長，由班長統一處
    理。我知道巡邏時會有巡邏費，也有看過領錢的單據，在上
    面簽名蓋章，但是我從來沒有領到錢過，因為這些錢都由文
    山第二分局統籌辦理，累積作為義警的公基金，用來支付義
    警分隊的費用，以及作為每年一次三天兩夜的義警聯誼活動
    經費等語（本院當日審判筆錄參照），核與臺北市政府警察
    局文山第二分局（下稱文山二分局）九十八年三月四日北市
    警文二分防字第○九八三○五六三四○○號函及九十八年三
    月十七日北市警文二分防字第○九八三○六○四七○○號函
    覆以：丁○○自八十九年起至九十六年七月三十一日止擔任
    興隆義警分隊隊員之無給職義務性工作，惟由興隆義警分隊
    依其每月協勤次數申報每次八十元之協勤務餐費等情（本院
    卷第三七頁至第五六頁、第五八頁至第一一七頁參照）相符
    。
  (2)由證人丁○○上揭證詞，及文山二分局上開函文暨檢附之物
    餐費印領清冊可知，丁○○擔任義警期間，客觀上確曾由興
    隆義警分隊依其每月協勤次數，以其名義申領協勤務餐費無
    訛，雖證人丁○○證稱該費用均交由文山二分局統籌運用，
    惟此情倘非義警隊員，尚無從知悉，是尚難謂被告丙○○於
    文宣上記載如附表十所示之內容，全係出於故意虛捏，而具
    有實質之惡意。揆之上揭說明，縱被告丙○○於散布前未就
    此再為確切查證，仍難遽以該罪之罪責相繩。
  3.愛滋病患部分：
  (1)證人戊○○於本院九十八年四月二日審理時證稱：九十二年
    十一月，愛滋病患搬進興家里時，很多人在現場抗議，當時
    我也在現場，警察說愛滋病患進來一定會通報社區負責人或
    里長，這件事一定有通知里長，否則愛滋病患不可能搬進來
    。後來選舉期間，丙○○有來向我查證過這件事，我就把這
    些情形告訴丙○○，但是我沒跟她說愛滋病患搬進來是因為
    丁○○拿錢等語明確（本院當日審判筆錄參照）。
  (2)由證人上揭證詞，可知被告於製作、散發之文宣上記載丁○○出賣興家里民，任由愛滋病患住進興家里等情，係因其向
    證人戊○○查證時，證人戊○○向其轉告警員之說法而為之
    ，其基於對於警員說詞之信任，誤認愛滋病患搬進社區必曾
    通報丁○○，而認愛滋病患之搬入係肇因於丁○○之放任，
    致為如附表編號一、四、九、十四所示內容之記載，尚難認
    其故意虛構不實之事之犯意。至其於如附表編號四、十四所
    示內容之文宣上，雖另為丁○○係為了金錢而放任愛滋病患
    搬入之推測（選偵卷第八三頁、第八四頁參照），然觀之其
    於文宣上均以問號表示可疑，並未指明告訴人係收受賄賂或
    為其他指摘傳述足以毀損自訴人名譽之具體事實，只要告訴
    人為合理之解釋自可釋疑於眾，是縱被告就此未先予查證，
    惟其既以抽象不肯定語氣表示，自不得遽認被告有何明知該
    內容不實仍予傳述之犯罪故意。
七、綜上所述，本件尚無證據足資認定被告丙○○、己○○○有
    何故意虛捏不實之事而散布之故意，此外，復查無其他積極
    證據足證被告二人涉有公訴人所指之上開違反公職人員選舉
    罷免法第一百零四條之犯行，揆諸首揭規定及說明，本案既
    不能證明被告二人犯罪，即應為被告二人無罪判決之諭知。
據上論斷，應依刑事訴訟法第三百零一條第一項，判決如主文。
本案經檢察官廖先志到庭執行職務。
中    華    民    國    98    年    4     月    16    日
                  刑事第九庭審判長法  官  林怡秀
                                  法  官  劉素如
                                  法  官  張詩芸
以上正本證明與原本無異。
如不服本判決應於收受送達後10日內向本院提出上訴書狀，並應
敘述具體理由；其未敘述上訴理由者，應於上訴期間屆滿後20日
內向本院補提理由書（均須按他造當事人之人數附繕）「切勿逕
送上級法院」。
                                  書記官  顏淑華
中    華    民    國    98    年    4     月    16    日
附表
┌──┬───────────────────────┐
│編號│               內            容               │
├──┼───────────────────────┤
│一  │「興隆社區居民心聲：劉里長，建議你不要騙人『說│
│    │的一套，作的一套，想的又是一套』」、「你做里長│
│    │後，有巡守隊，每個月領錢還有吃喝玩樂反倒是小偷│
│    │越來越多」、「你偽造文書偷簽里民名字A錢」     │
├──┼───────────────────────┤
│二  │「丁○○不要騙，告訴里民你偷偷簽了多少里民的名│
│    │字Ａ錢」、「四年全部經費沒超過一千萬元嗎？劉宗│
│    │勳你去騙小孩吧！」                            │
├──┼───────────────────────┤
│三  │「查丁○○里長『偽造ＸＸ百名里民簽名』Ａ走興家│
│    │里經費一案」                                  │
├──┼───────────────────────┤
│四  │「丁○○你為何要出賣興家里民？為了幾百萬嗎？你│
│    │為何要讓幾十個愛滋病患住進興家里？」          │
├──┼───────────────────────┤
│五  │「小偷天天都來偷巡守隊功能在哪裡？丁○○的巡守│
│    │隊四年耗掉經費一百萬」                        │
├──┼───────────────────────┤
│六  │「你為何不敢在十二月十七日前，跟所有里民說你沒│
│    │偽造簽名Ａ錢？」                              │
├──┼───────────────────────┤
│七  │「位於二○七巷十一弄十二號一樓【丁○○偽造文書│
│    │Ａ錢】犯罪資料展示中心將於十二月十六日上午十點│
│    │正式開幕展示」                                │
├──┼───────────────────────┤
│八  │「十二月十七日已過，丁○○你不敢向里民說【你沒│
│    │有偽造公文書Ａ走大家的錢】就表示你真的【偽造公│
│    │文書Ａ錢了】」                                │
├──┼───────────────────────┤
│九  │「四年里長你在來來社區做了什麼？興家里一千萬元│
│    │全部經費用到哪裡去了？」、「丁○○任里長之後，│
│    │建設免談，只見小集團整日吃吃喝喝玩樂，巡守隊天│
│    │天散步領錢」、「丁○○你任內，讓幾十個愛滋病患│
│    │滿街走，用過的針頭到處亂丟，蚊蟲叮咬傳來傳去怎│
│    │麼辦？」                                      │
├──┼───────────────────────┤
│十  │「請問丁○○；你當義警在萬芳路口站勤務，警察局│
│    │每天都發二百元值勤費給你？錢你都領走，還要欺騙│
│    │大家說你是義工，你做事及身邊的人都是為錢，不要│
│    │再騙了。」                                    │
├──┼───────────────────────┤
│十一│「丙○○發誓；講丁○○的每一句話都是真實的，如│
│    │有虛假任何一位里民都可以去控告丙○○讓他去坐牢│
│    │，沒有證據絕對不敢大大方方的在路邊門上指名道姓│
│    │的噴【丁○○偽造文書Ａ錢】犯罪資料展示中心幾個│
│    │大字」                                        │
├──┼───────────────────────┤
│十二│「丁○○你向全體興家里民承認『偽造文書Ａ錢』離│
│    │開興家里並不丟臉，…，相信巡守隊員都是聰明人，│
│    │哪會被利用，除非是收了丁○○的好處拿了錢」    │
├──┼───────────────────────┤
│十三│「社區的幹部都是真正的義工，不像丁○○貪腐集團│
│    │的義工都領了錢」、「興家里的千萬元經費都是給貪│
│    │腐集團用的嗎？」                              │
├──┼───────────────────────┤
│十四│「請問丁○○(一)你拿了錢嗎？(二)你私下協調讓愛滋病│
│    │患住五年嗎？(三)給你一年一百萬嗎？五年五百萬嗎？│
│    │(四)你在哪裡買了房子？(五)你為何不來與愛滋病患住在│
│    │  一起呢？」                                  │
└──┴───────────────────────┘


司法院資訊處製作；財團法人民間司法改革基金會備份。
